【裁判字號】    97,上易,1334
【裁判日期】    970814
【裁判案由】    妨害自由
【裁判全文】
臺灣高等法院刑事判決                97年度上易字第1334號
上  訴  人  臺灣宜蘭地方法院檢察署檢察官
被      告  甲○○
選任辯護人  簡坤山律師
上列上訴人因被告妨害自由案件，不服臺灣宜蘭地方法院96年度
易字第506號，中華民國97年5月2日第一審判決（起訴案號：臺
灣宜蘭地方法院檢察署96年度偵字第1967號），提起上訴，本院
判決如下：
    主  文
上訴駁回。
    理  由
壹、證據能力之認定部分：
一、證人乙○○、李玲芬、周吳阿尾等人於警詢時及檢察事務官
    詢問時之供述，無證據能力：按被告以外之人於審判外之言
    詞或書面陳述，除法律有規定者外，不得作為證據，為刑事
    訴訟法第159條第1項所明定。查本件證人乙○○、李玲芬、
    周吳阿尾等人於警詢時及檢察事務官詢問時之供述，係被告
    以外之人於審判外之言詞陳述，為傳聞證據，且被告之辯護
    人已就其證據能力於原審及本院準備程序及審理時提出爭執
    ，復查無得例外取得證據能力之情形，應認均無證據能力，
    不得採為本院判決之基礎。
二、證人乙○○、周吳阿尾2人於偵查中之供述，有證據能力：
    按被告以外之人於偵查中向檢察官所為陳述，除顯有不可信
    之情況者外，得為證據，同法第159條之1第2項定有明文。
    偵查中對被告以外之人（包括證人、鑑定人、告訴人、被害
    人及共同被告等）所為之偵查筆錄，或被告以外之人向檢察
    官所提之書面陳述，性質上均屬傳聞證據。惟現階段刑事訴
    訟法規定檢察官代表國家偵查犯罪、實施公訴，依法其有訊
    問被告、證人及鑑定人之權，證人、鑑定人且須具結，而實
    務運作時，檢察官偵查中向被告以外之人所取得之陳述，原
    則上均能遵守法律規定，不致違法取供，其可信度極高，職
    是，被告以外之人前於偵查中已具結而為證述，除反對該項
    供述得具有證據能力之一方，已釋明「顯有不可信之情況」
    之理由外，不宜以該證人未能於審判中接受他造之反對詰問
    為由，即遽指該證人於偵查中之陳述不具證據能力。且所謂
    不可信性情況，法院應審酌被告以外之人於陳述時之外在環
    境及情況，例如：陳述時之心理狀況、有無受到外力干擾等
    ，以為判斷之依據。本件證人乙○○、周吳阿尾2人於檢察
    官偵查中，以證人之身分陳述，經告以具結義務及偽證處罰
    後，於命證人朗讀結文後具結，其等係於負擔偽證罪之處罰
    心理下證述，並以具結擔保其供述之真實性，又無受其他不
    當外力干擾之情形，其等未曾提及檢察官在偵查時有不法取
    供之情形，依上說明，其等於偵查中之證言自均具有證據能
    力。
三、次按被告以外之人於審判外之陳述雖不符刑事訴訟法第159
    條之1至之4等四條之規定，而經當事人於審判程序同意作為
    證據，法院審酌該言詞陳述或書面陳述作成時之情況，認為
    適當者，亦得為證據；當事人、代理人或辯護人於法院調查
    證據時，知有刑事訴訟法第159條第1項不得為證據之情形，
    而未於言詞辯論終結前聲明異議者，視為有前項之同意，同
    法第159條之5定有明文。立法意旨在於傳聞證據未經當事人
    之反對詰問予以核實，原則上先予排除。惟若當事人已放棄
    反對詰問權，於審判程序中表明同意該等傳聞證據可作為證
    據；或於言詞辯論終結前未聲明異議，基於尊重當事人對傳
    聞證據之處分權，及證據資料愈豐富，愈有助於真實發見之
    理念，且強化言詞辯論主義，使訴訟程序得以順暢進行，上
    開傳聞證據亦均具有證據能力。本件除前述以外，下列所引
    用其性質雖屬傳聞證據，惟查無符合同法第159條之1至之4
    等前四條之情形，且經檢察官、被告等人表示意見，且迄至
    言詞辯論終結前未再聲明異議，而本院審酌上開供述或非供
    述等證據資料製作時之情況，無不當取供及證明力明顯過低
    之瑕疵，認以之作為證據應屬適當，故揆諸前開規定，認前
    揭證據資料應有證據能力。
貳、實體部分：
一、公訴意旨以：
  (一)緣李玲芬前因經濟困難，經由報紙中借貸金錢廣告，即以廣
    告上刊登之行動電話號碼0000000000號與甲○○聯繫，甲○
    ○知悉李玲芬經濟困窘，竟基於重利之犯意，乘李玲芬需款
    孔急之際，先後於1.95年5月間上旬某日，在李玲芬經營設
    於宜蘭縣壯圍鄉○○路63之4號處所內，借款新台幣（下同
    ）20萬元本金，利息以每9天為1期，月息12分之計算方式，
    並於借款時預扣第1期利息，因而取得與原本顯不相當之重
    利；2.95年10月2日，在李玲芬上開處所內，再借款28萬元
    本金，利息以每9天為1期，月息10分之計算方式，並於借款
    時預扣第1期利息，因而取得與原本顯不相當之重利，李玲
    芬並簽發同額本票1紙交付甲○○作為擔保；3.95年10月12
    日，在李玲芬上開處所內，借款15萬元本金，利息以每9天
    為1期，月息10分之計算方式，並於借款時預扣第1期利息，
    因而取得與原本顯不相當之重利，李玲芬並簽發同額本票1
    紙交付甲○○作為擔保（甲○○上開所犯重利3罪部分，業
    經原審各判處有期徒刑4月，應執行有期徒刑6月，如易科罰
    金，以銀元300元即新台幣900元折算1日確定在案）。
  (二)嗣因李玲芬無法如期繳納利息，被告復與「林先生」基於恐
    嚇之犯意聯絡，於96年2月17日（起訴書誤載為15日）晚間8
    時許，由「林先生」至李玲芬住處，向李玲芬催討債務，因
    李玲芬外出，「林先生」即以「若無法於2個月內匯40萬元
    ，要找道上兄弟對你及家人不利」等加害生命、身體、財產
    之言語恐嚇李玲芬配偶之父乙○○，乙○○因而心生畏懼，
    致生危害於安全，因認被告涉有恐嚇罪嫌云云。
二、公訴人認被告甲○○涉有上開恐嚇犯行，係以告訴人李玲芬
    、乙○○之指訴及證人周吳阿尾證稱被告與姓名不詳之男子
    「林先生」因催討債務至其住處後，「林先生」以言語恐嚇
    乙○○為主要論據。訊據被告固坦承於96年2月17日即舊曆
    除夕夜晚間，因催討債務至乙○○住處等情不諱，惟堅詞否
    認有何恐嚇犯行，辯稱：伊去的時候已有很多人在，伊一下
    子就走，走前跟乙○○講，李玲芬回來再與其聯絡，並未恐
    嚇乙○○等語。
三、按犯罪事實應依證據認定之，無證據不得認定其犯罪事實；
    另不能證明被告犯罪者，應諭知無罪之判決，刑事訴訟法第
    154條第2項、第301條第1項分別定有明文。又刑事訴訟法上
    認定犯罪事實所憑之證據，雖不以直接證據為限，間接證據
    亦包括在內，然而無論直接證據或間接證據，其為訴訟上之
    證明，須於通常一般之人均不致有所懷疑，而得確信其為真
    實之程度者，始得據為有罪之認定，惟採用間接證據時，必
    其所成立之證據，在直接關係上，雖僅足以證明他項事實，
    而採此他項事實，本於推理之作用，足以證明待證事項者，
    方為合法，若係憑空之推想，則尚非間接證據，且如未發現
    相當證據，或證據不足以證明，自不能以推測或擬制之方法
    ，以為裁判之基礎（最高法院76年台上字第4986號、32年上
    字第67號、40年台上字第86號等判例意旨參照）。
四、經查：
  (一)關於當日案發情形，證人乙○○於偵查中證稱：1名林姓男
    子至伊家恐嚇伊，被告是跟該名男子一起來的，但被告來的
    時候沒有說恐嚇的話，林姓男子說如果抓不到大人，要抓老
    人抵債，當時林姓男子有留電話0000000000，而林姓男子與
    被告的關係可能都是錢莊的人一起來等語（見偵卷第27、28
    頁）；於原審審理時證稱：農曆過年前後，被告有去伊家1
    次，當時3、4個人先到，過1、20分鐘，被告才到，被告並
    無與其他人講話，被告與其他3、4個人是不同債主，被告問
    伊媳婦在那裡，伊問被告找伊媳婦做何事，被告寫電話號碼
    給伊後就走了，被告走後，該3、4個人中其中不知是何人說
    伊媳婦開成衣廠倒掉，有欠錢，有人要來討錢，說「要抓年
    輕人，如果抓不到，就抓老人家」（台語），之後3、4個人
    就走了等語（見原審卷第31、32頁）。又上開0000000000行
    動電話係被告配偶蔡玲玲所申請使用，有通聯調閱查詢單乙
    紙在卷可憑（見警卷第18頁）。惟證人乙○○前後所述關於
    上開電話號碼究係該林姓男子或被告所留乙節並不一致；且
    就當日被告是否與其餘之人為同一筆債務而至乙○○家中催
    討，證人乙○○前於偵查中所述，係以「林姓男子與甲○○
    的關係可能都是錢莊的人」等推測之詞稱被告與該林姓男子
    可能都是地下錢莊的人，是否與事實相符，並非無疑。再依
    證人乙○○於原審審理時明確證述被告與其餘之人係為不同
    債務前來催討債務，且於討債過程中，被告並未出言恐嚇，
    隨後被告留下行動電話號碼後逕自離去等情，並於詰問其何
    以前於偵查中供述電話號碼係該林姓男子所留而與今之陳述
    不同時，經證人乙○○再次證稱電話確係被告寫給伊的等語
    （見原審卷第33頁），堪認其於原審審理時交互詰問過程所
    述較為可採。可見被告與該林姓男子雖均係為催討債務而先
    後至乙○○住處，惟當日確有被告及其他債主前來討債，而
    該林姓男子出言恐嚇究係為催討被告抑其他債主之債權，尚
    無法由前揭證人乙○○之證述明瞭，自不足以證明被告有與
    該林姓男子係基於共同之犯意聯絡，而由該林姓男子出言恐
    嚇等情。
  (二)另依證人周吳阿尾於偵查中就其是否在場證稱：「（問：乙
    ○○遭恐嚇時妳是否在場？）我好像有，當時是人家來要錢
    ，乙○○說沒有錢，對方說沒有錢抓不到大人要抓小孩」等
    語（見偵卷第29頁），惟與證人即配偶乙○○於同日偵訊時
    陳稱：「（問：林姓男子恐嚇你時有無目擊證人？）沒有」
    等語（見偵卷第28頁）互為矛盾，是證人周吳阿尾前述其「
    好像在場」乙節是否屬實，尚非無疑。況證人周吳阿尾嗣於
    原審審理時證稱：當時伊在廚房煮菜，出來的時候，看到2
    、3個人向伊先生說話，印象中是個矮矮胖胖的人說沒有錢
    要抓小孩，抓不到小孩，要抓大人，但沒有看到被告，是伊
    先生跟伊說有人來討債等語（見原審卷第59、60頁），堪認
    當日證人周吳阿尾自廚房出來時，被告已不在現場，雖聽見
    在場之人中有人說要抓人等語，惟現場之人及出言恐嚇之人
    是否與被告同夥而前來討債，則尚乏證據證明之。
  (三)綜上所述，本件依證人乙○○、周吳阿尾前開證述，尚不足
    以證明被告有與前開林姓男子共同恐嚇之犯行。此外，復查
    無任何積極證據，足認被告有檢察官所指恐嚇犯行，原審以
    被告犯罪不能證明，而諭知無罪之判決，核無不合。檢察官
    上訴意旨，除仍執前詞外，復以不具證據能力之證人乙○○
    、周吳阿尾警詢時之供述，認被告即係恐嚇之人之一，證人
    乙○○於原審所述顯係事後遭不明壓力而為迴護被告之詞云
    云，而指摘原判決此部分不當，仍難脫臆測及片面為不利於
    被告之認定之嫌，核為無理由，應予駁回。
據上論結，應依刑事訴訟法第368條，判決如主文。
本案經檢察官張熙懷到庭執行職務。
中    華    民    國    97    年    8     月    14    日
                  刑事第十四庭   審判長法  官   陳志洋
                                       法  官   蔡聰明
                                       法  官   謝靜慧
以上正本證明與原本無異。
不得上訴。
                                       書記官   高士童
中    華    民    國    97    年    8     月    14    日


司法院資訊處製作；財團法人民間司法改革基金會備份。
